【裁判字號】    92,上訴,237
【裁判日期】    920513
【裁判案由】    懲治盜匪條例等
【裁判全文】
臺灣高等法院臺南分院刑事判決                                      行股
    上  訴  人  臺灣高等法院臺南分院檢察署檢察官
    上  訴  人
    即  被  告  癸  ○  ○
                乙  ○  ○
    共      同
    指定辯護人  本院公設辯護人  丑  ○  ○
右上訴人因被告強盜案件，不服臺灣臺南地方法院九十年度訴字第一二０二號中華民
國九十二年一月七日第一審判決（起訴案號：臺灣臺南地方法院檢察署九十年度偵字
第九六一０號、八六六０號、九六一二號、九四五八號），提起上訴，本院判決如左
：
    主      文
原判決關於強盜及定應執行刑部分均撤銷。
癸○○共同連續意圖為自己不法之所有，攜帶兇器於夜間侵入住宅，以強暴、脅迫致
使不能抗拒而取他人之物，處有期徒刑捌年。又共同連續意圖為自己不法之所有，攜
帶兇器於夜間侵入有人居住之建築物，以強暴、脅迫致使不能抗拒而取他人之物，處
有期徒刑拾參年陸月，扣案之刀子壹支、手套雙沒收。應執行有期徒刑貳拾年，扣
案之刀子壹支、手套雙沒收。
乙○○共同連續意圖為自己不法之所有，攜帶兇器於夜間侵入有人居住之建築物，以
強暴、脅迫致使不能抗拒而取他人之物，累犯，處有期徒刑拾肆年陸月，扣案之刀子
一支、手套雙沒收。
    事      實
癸○○曾於民國（下同）八十年間，因犯懲治盜匪條例等罪，經臺灣桃園地方法院判
處有期徒刑十六年八月確定，發監執行後於八十九年一月十七日假釋出獄，現仍在假
釋期間，猶不知悔改，復基於意圖為自己不法所有之概括犯意，自九十年一月三日起
至同年一月九日止，或單獨一人，或與綽號「阿文」之不詳姓名成年男子，共同基於
強盜之犯意聯絡，連續以附表編號一、二、三所示之方式，強盜子○○等人之財物（
有關強盜之行為人、時間、地點、方式、被害人、及所得財物，均詳如各該附表所示
）。癸○○嗣因另犯竊盜罪，經原審法院於九十年五月二十一通緝到案收押，迄同年
七月六日保釋後，復另行起意，與曾於八十二、八十三年間，因犯煙毒及懲治盜匪條
例等罪，經原審法院分別判處有期徒刑二年六月、及有期徒刑四年，並定應執行刑為
有期徒刑六年四月確定，已於八十九年五月一日假釋期滿，視為已執行完畢之乙○○
，共同基於意圖為自己不法所有之犯意聯絡，或各單獨一人，並均基於概括之犯意，
自九十年七月八日起至同年八月九日止，連續以附表編號四至十四（編號八連續二次
）所示之方式，強盜丙○○等人之財物（有關強盜之行為人、時間、地點、方式、被
害人、及所得財物，均詳如各該附表所示）。嗣於九十年月七月三十一日上午九時許
，始為警在臺南市○○路一０二號前查獲癸○○，並扣得癸○○所有供犯附表編號七
至十四強盜犯行所用之刀子一支（刀刃長三十二公分、刀柄長十三公分，經鑑定非屬
槍砲彈藥刀械管制條例管制之刀械，起訴書誤為小武士刀）、及手套二雙，繼復循線
查獲乙○○及其供犯罪所用之手套一雙。案經臺南市警察局及臺南市警察局第四分局
報請臺灣臺南地方法院檢察署檢察官偵查起訴。
    理      由
一、訊據上訴人即被告癸○○、乙○○二人，固不諱言有連續強盜之犯罪事實，惟就
    附表所示歷次強盜犯行，被告癸○○就附表編號一所示之犯行辯稱：其未持刀抵
    住被害人子○○之脖子，及未拿行動電話云云，就附表編號二所示之犯行辯稱：
    其打開抽屜拿錢即離開，「阿文」如何押被害人東金花其不知情云云，就附表編
    號三所示之犯行辯稱：「阿文」本欲向被害人辛○○○借錢，囑其持鐮刀脅迫該
    被害人，然該被害人說沒錢，並搶走該鐮刀，其二人即離開云云；就附表編號九
    所示之犯行，被告癸○○辯稱：其未持刀子抵住被害人壬○○之脖子云云，被告
    乙○○辯稱：被害人壬○○見癸○○拿刀子出來，害怕往後退，其向前扶住該被
    害人，並叫該被害人不要怕云云；就附表編號十二所示之犯行，被告癸○○辯稱
    ：其進入店內無人，正要行竊時被害人戊○○○適從裡面出來，其即速將收銀機
    內之現款取走，該被害人害怕始稱其係行搶，且其當日係持鐮刀云云；就附表編
    號十四所示之犯行，被告乙○○辯稱：其當日雖有持起子，然未脅迫被害人己○○，而係該被害人見其進來即知來意云云。然查被告二人如何為右揭附表所示歷
    次連續強盜之犯罪事實，已迭據其等二人先後在警訊及原審偵審中供承不諱（見
    南市警刑偵字第四一三號卷第十六至二十四頁、偵字第八六六０號卷第六十八、
    七十六頁、偵字第九四五八號卷第三十六至三十八頁、偵字第九六一０號卷第十
    七、十八頁、原審卷第二十七至二十九、一一二、一二六、一五九、一六０、一
    八四、一九二至一九五、二二二、二二三、二七０至二七五頁），並據被害人子
    ○○、東金花、辛○○○、丙○○、庚○○、寅○○、謝登連、壬○○、黃美莉
    、甲○○、丁○○、己○○等人在警訊中（見南市警刑偵字第四一三號卷第一、
    四、十二、十三頁、南市警四刑偵字第四八四號卷第十七至二十八頁、偵字第八
    六六０號卷第四十七頁），被害人丙○○、寅○○、壬○○、甲○○、謝登連等
    人在偵查中（見偵字第八六六０號卷第四十一至四十三頁），被害人子○○、辛○○○、丙○○、庚○○、寅○○、謝登連、壬○○、丁○○、己○○等人在原
    審中（見原審卷第七十八至八十、八十二、一一二、一二五、一二六、一五八、
    一五九、一八三、二一二頁），及被害人戊○○○在本院調查中（見本院九十二
    年四月十五日訊問筆錄），先後指訴不移，復有經警查獲供被告二人作案用之刀
    子一支扣案為憑，及該刀子之照片、暨被害人之金飾來源證明等文件，附於警卷
    足稽，顯見其等二人之自白與事實相符，足據為其等二人犯罪之證據。嗣其等二
    人在本院審理中，就部分犯行翻異前供，顯屬避重就輕之飾詞，無足取信。本件
    事證已臻明確，被告二人之犯行均堪認定，均應依法予論科。
二、按強盜罪係以強暴、脅迫或他法，致使人不能抗拒而取其財物或使其交付財物為
    構成要件；且該強暴、脅迫祇須抑壓被害人之抗拒或使被害人身體上、精神上，
    處於不能抗拒之狀態為已足，其暴力縱未與被害人身體接觸，仍不能不謂有強暴
    、脅迫行為，最高法院迭著有判例在案。本件被告二人先後分別持鐮刀、剪刀、
    刀子、水果刀、起子等物，對被害人為強暴、脅迫或以妨害自由之方式，強取被
    害人財物或命被害人交出財物，客觀上已足抑壓被害人之抗拒或使被害人身體上
    、精神上，處於不能抗拒之狀態，自與強盜之犯罪構成要件相當，至其妨害被害
    人之行動自由，因屬強盜之實施行為，為強盜行為之一部，不另論罪。又被告二
    人所用之鐮刀、剪刀、刀子、水果刀、起子等物，均屬鐵製之利器，客觀上足生
    危害於人之生命、身體安全，自屬刑法上所謂之兇器，乃被告二人竟持之強盜，
    當有加重條件之適用。次按被告二人於九十年七、八月間犯罪後，懲治盜匪條例
    已於九十一年二月一日廢止生效，同日修正公布刑法第三百二十八條、第三百三
    十條生效。又懲治盜匪條例於九十一年二月一日廢止生效前，仍屬有效法律，斯
    時修正前刑法第三百二十八條及第三百三十條規定，即因特別法優於普通法原則
    ，修正前刑法第三百二十八條及第三百三十條規定，均停止適用。茲於九十一年
    二月一日廢止懲治盜匪條例，而同時修正刑法第三百二十八條、第三百三十條，
    懲治盜匪條例廢止後，比較刑之輕重時，自不以修正前後刑法比較，而應以修正
    後刑法與廢止前懲治盜匪條例比較定之（最高法院廿四年七月刑庭總會決議，九
    十一年二月刑庭總會決議參照）。經比較九十一年二月一日修正後刑法第三百二
    十八條、第三百三十條規定，與九十一年二月一日廢止前懲治盜匪條例第五條第
    一項第一款規定，修正後刑法第三百二十八條第一項強盜罪，法定刑為有期徒刑
    五年以上；修正後刑法第三百三十條第一項攜帶凶器加重強盜罪，法定刑為有期
    徒刑七年以上，較諸懲治盜匪條例第五條第一項第一款盜匪罪，其法定本刑為無
    期徒刑或七年以上有期徒刑，顯以修正後刑法第三百二十八條、第三百三十條規
    定較輕，且有利於行為人，自應直接適用裁判時法律，即修正後刑法第三百二十
    八條、第三百三十條規定論處。核被告二人所為歷次犯行，附表編號一、二、十
    、十一、十三、十四所示犯行，均係犯修正後刑法第三百三十條第一項、第三百
    二十一條第一項第一、三款之攜帶兇器於夜間侵入住宅強盜罪；附表編號四、五
    （有二次犯行）、六、七、八、九、十二所示犯行，均係犯修正後刑法第三百三
    十條第一項、第三百二十一條第一項第三款之攜帶兇器強盜罪；附表編號三所示
    犯行，係犯修正後刑法第三百三十條第一項、第三百二十一條第一項第三款之攜
    帶兇器強盜未遂罪。被告癸○○與綽號「阿文」之不詳成年男子間，就所犯附表
    編號二、三所示之強盜犯行；被告癸○○、乙○○二人間，就所犯附表編號四、
    五（有二次犯行）、六、七、八、九、十、十一、十三所示之強盜犯行；彼此就
    各該次強盜犯行之實施，互有犯意聯絡及行為分擔，均應論以共同正犯。被告癸○○所犯附表編號一、二、三所示之強盜犯行，及被告癸○○所犯附表編號四、
    五（有二次犯行）、六、七、八、九、十、十一、十二、十三所示之強盜犯行，
    暨被告乙○○所犯附表編號四、五（有二次犯行）、六、七、八、九、十、十一
    、十三、十四所示之強盜犯行，均各時間緊接，犯罪構成要件相同，顯均各係基
    於概括犯意反覆為之，應各依連續犯規定，從較重之一罪處斷，並均依法加重其
    刑。被告癸○○先後兩度連續強盜犯行，形式上似有概括視為一個連續犯之適用
    ；然因其係先連續犯附表編號一、二、三所示之強盜犯行後，另因犯竊盜罪，經
    原審法院於九十年五月二十一通緝到案收押，迄同年七月六日保釋後，始又連續
    犯附表編號四、五（有二次犯行）、六、七、八、九、十、十一、十二、十三所
    示之強盜犯行，顯見其原連續強盜之概括犯意，業經因另案通緝到案收押而中斷
    ，嗣其於保釋後又犯之連續強盜犯行，應係另行起意而為，難認有概括之犯意，
    依法自不得將該兩度之連續強盜犯行，概括單純逕視為一個連續犯處斷，而應分
    別依兩個連續犯論處。另附表編號七、十三所示之強盜犯行、編號八所示強盜庚○○之母財物犯行，雖均未經檢察官起訴，惟因與已起訴之犯罪事實，具有裁判
    上一罪之連續犯關係，為起訴效力所及，本院自應併予審判，均附此敘明。又被
    告乙○○曾有前開犯罪事實欄所載之犯罪前科，不惟已為其所自承，並有其全國
    前案紀錄表一紙存卷可佐，其於有期徒刑執行完畢後五年內再犯本罪，應依累犯
    加重其刑。被告癸○○所犯上開二個連續強盜罪，犯意各別，應分論併罰。
三、原審認被告二人強盜犯行事證明確，分別因予論罪科刑，固非無見。惟查原判決
    就被告癸○○所犯附表所示之歷次強盜罪，何以不能逕論以連續犯一罪，而須分
    論以二個連續強盜罪併罰，並未於理由欄內予以引證審認，理由已有不備；另扣
    案之刀子，送請臺南市警察局鑑定結果，認非屬槍砲彈藥刀械管制條例所列管之
    刀械，既有該鑑定函附於原審卷為憑（見原審卷第二五四頁），乃原判決猶以刀
    械之法律特定用語名之，亦有未當；又被告二人所持以作案之刀子、剪刀、鐮刀
    、水果刀、起子，何以得認係刑法上所稱之兇器，亦未見原判決予以審認，同有
    未洽。檢察官上訴意旨，認被告二人犯罪所用之相關工具未沒收，及對被告二人
    量刑偏輕（被告癸○○指有期徒刑十三年六月部分）；被告二人上訴意旨，否認
    部分犯罪或認量刑過重；分別指摘原審此部分判決不當，雖均無足取。惟原審各
    該部分判決既有可議，自應由本院將原判決關於強盜及定應執行刑部分，均予以
    撤銷改判。爰分別審酌被告二人之素行、犯罪之動機、目的、方法、手段、對被
    害人及社會治安所生危害、及其等二人犯後態度等一切情狀，仍對其等二人所犯
    各連續強盜罪，分別量處如主文第二、三項所示之刑，並定被告癸○○應執行之
    刑，亦如主文第二項所示。另扣案之刀子一支、手套二雙，既據被告癸○○供承
    係其所有，及手套一雙，亦據被告乙○○供稱係其所有，於作案時所戴，係供被
    告二人共犯強盜犯罪所用之物，自應依法併予宣告沒收。至案發時所查獲扣案之
    安全帽、雨衣、木棍、圓鍬、帽子、錄音帶、錄影帶等物，因皆屬日常生活用品
    ，並無證據證明係被告二人所有直接供犯強盜罪所用之物，且又非屬違禁物，爰
    均不併予諭知沒收。又被告二人強盜所得財物，雖均未返還被害人，惟因所憑以
    諭知發還被害人之懲治盜匪條例，業經廢止在案，爰不併為發還被害人之諭知，
    亦附此敘明。
四、據上論斷，應依刑事訴訟法第三百六十九條第一項前段、第三百六十四條、第二
    百九十九條第一項前段，修正後刑法第三百三十條第一項，刑法第二條第一項前
    段、第二十八條第五十六條、第三百二十一條第一項第一款、第三款、第四十
    七條、第三十八條第一項第二款、第五十一條第五款，判決如主文。
本案經檢察官羅清溪到庭執行職務。
中      華      民      國    九十二    年      五      月     十三     日
                                  臺灣高等法院臺南分院刑事第二庭
                                      審判長法官  游  明  仁
                                            法官  蘇  重  信
                                            法官  林  永  茂
右正本證明與原本無異。
如不服本判決，應於判決送達後十日內向本院提出上訴狀，其未敘述理由者並應於提
出上訴狀後十日內向本院補提理由書（應附繕本)。
                                      法院書記官  劉  岳  文
中      華      民      國    九十二    年      五      月     十三     日
刑法第三百三十條第一項：
強盜罪而有第三百二十一條第一項各款情形之一者，處七年以上有期徒刑。
  附表：
  編號  行為人  犯罪時間  犯罪地點  犯罪方式、被害人及所得財物   備     考
  一    癸○○  九十年一  臺南市怡  攜一把鐮刀侵入四樓被害人蔡
                月三日凌  安路一四  英娥住宅，抵住被害人子○○
                晨二時二  九巷十三  之脖子，脅迫交出錢財，並由
                十五分許  弄十一號  四樓強押至二樓，致使其不能
                                    抗拒，交付現金新臺幣（下同
                                    九百五十元，並任由取走其所
                                    有頸部所戴ｋ金玉墜項鍊乙條
                                    及放置櫃子內之電話二支。
  二    癸○○  九十年一  臺南縣玉  侵入東金花住處（兼供商店使
        綽號「  月六日凌  井鄉望明  用），由阿文持剪刀一把，用
        阿文」  晨六時許  村劉陳四  手壓注被害人東金花之頸部，
        之不詳            十七號    強押至樓上，用塑膠布綁住其
        姓名成                      手腳，致使其不能抗拒，任由
        年男子                      阿文強取其所有之金飾六兩，
                                    由癸○○強取其所有之現金一
                                    萬元。
  三    同右    九十年一  臺南市總  由癸○○持一把鐮刀，脅迫被
                月九日中  安街一段  害人辛○○○交出錢財，由阿
                午一時三  一一０巷  文出手毆打之（傷害部分未據
                十分許    七五號    告訴），經被害人極力掙扎並
                                    虛與尾蛇，致未得逞。
  四   癸○○   九十年七  臺南市大  由乙○○在外把風，由癸○○持
       乙○○   月八日晚  成路一段  一把刀子（非槍砲條例管制之刀
                上七時許  八十八巷  械，以下同）侵入診所（未據告
                （起訴書  五弄六號  訴）脅迫被害人醫生丙○○交出
                誤為六月            錢財，致不能抗拒，交付予一萬
                八日）              八千元。
  五   癸○○   九十年七  臺南市大  由乙○○在外把風，由癸○○持
       乙○○   月十二日  成路一段  同把刀子侵入診所（未據告訴）
                上午十一  八十八巷  ，先脅迫被害人醫生丙○○，致
                時        五弄六號  使其不能抗拒，交付予新臺幣四
                                    千餘元。癸○○得手後，復持該
                                    刀強押患者庚○○及其母親至診
                                    所後面，脅迫其母親交出錢財，
                                    致其母不能抗拒，強取其母所有
                                    懸掛於頸部之項鍊一條。
  六   癸○○   九十年七  臺南市大  由乙○○在外把風，由癸○○持
       乙○○   月十四日  成路一段  同把刀子，侵入診所（未據告訴
                下午一時  八十八巷  ），脅迫害人丙○○交出錢財，
                四十分    五弄六號  致使其不能抗拒，交付予新臺幣
                                    六千元。
  七   癸○○   九十年七  臺南市安  二人趁機侵入寅○○住處（未據
       乙○○   月十六日  北路一七  告訴），由癸○○持同把刀子，
                下午一時  ０之一號  脅迫被害人寅○○不要出聲，否
                二十分至  二樓      則要將之殺害，由乙○○綑綁被
                三十分許            害人寅○○，致使其不能抗拒，
                                    任由癸○○強取其所有之現金二
                                    萬餘元。
  八   癸○○   九十年七  臺南市富  二人侵入謝登連經營之雜貨店（
       乙○○   月二十五  北街八十  未據告訴），由癸○○持同把刀
                日下午一  六號      子，脅迫被害人謝登連交付錢財
                時四十分            ，由乙○○以膠帶綑綁其及其女
                                    兒謝照芬並封住其嘴，致使謝登
                                    連不能抗拒，任由癸○○強取其
                                    所有之現金一千五百元及四包香
                                    煙。
  九   癸○○   九十年七  臺南市民  二人侵入壬○○經營之文具店（
       乙○○   月二十五  權路三段  未據告訴），由癸○○持同把刀
                日下午三  三０一號  子，抵住被害人壬○○之脖子，
                時三十分            由乙○○由背後抓住郭女致使其
                                    不能抗拒，任由癸○○強取其持
                                    有現金二千餘元、戒子乙只及行
                                    動電話二支。
  十   癸○○   九十年七  臺南市西  二人侵入黃美莉經營之飯店，由
       乙○○   月二十六  門路二段  癸○○持同把刀子，脅迫被害人
                日晚上九  五十九巷  黃美莉交付錢財，致使其不能抗
                時        十八號    拒，任由乙○○強取其所有之現
                                    金三千五百元。
  十   癸○○   九十年七  臺南市中  二人侵入甲○○看顧之賓館，由
  一   乙○○   月二十七  華東路三  癸○○持同把刀械，喝令被害人
                日晚上八  段五五一  甲○○交付錢財，致使其不能抗
                時十分    號        拒，任由乙○○強取其持有之現
                                    金一萬五千五百元。
  十   癸○○   九十年七  臺南縣永  持一把水果刀侵入戊○○○看顧
  二            月下旬下  康市忠孝  五金行（未據告訴）脅迫被害人
                午二時許  街一八一  戊○○○交付錢財，致使其不能
                          巷二號    抗拒，強取其所持有之收銀機內
                                    五百餘元。
  十   癸○○   九十年七  臺南市東  二人侵入丁○○、陳梅玉合夥經
  三   乙○○   月下旬晚  豐路八十  營之理髮廳，由癸○○持同把刀
                上八時十  三九號    子，脅迫被害人丁○○、陳梅玉
                分許                交付錢財，否則將予傷害，由吳
                                    佳銘用塑膠帶綑綁被害人丁○○
                                 、陳梅玉之雙手，致使渠二人不
                                    能抗拒，任由癸○○強取渠二人
                                    共有櫃檯內之現金一萬五千元。
  十   乙○○   九十年八  臺南市中  持一把兇器螺絲起子侵入己○○
  四            月九日晚  華東路三  看顧之賓館，近距離指向被害人
                上七時十  路三段五  己○○，脅迫交付錢財，致不能
                五分      五一號    抗拒，強取其持有之櫃檯內新臺
                                    幣一千餘元、其所有之行動電話
                                    一支。


司法院資訊處製作；財團法人民間司法改革基金會備份。
